【裁判字號】    98,易,56
【裁判日期】    991029
【裁判案由】    詐欺等
【裁判全文】
臺灣澎湖地方法院刑事判決                98年度易字第56號
公  訴  人  臺灣澎湖地方法院檢察署檢察官
被      告  甲○○
選任辯護人  馬陳棠律師
上列被告因詐欺等案件，經檢察官提起公訴（98年度偵字第479
號、第493號、第537號、第572號），本院判決如下：
    主    文
甲○○犯詐欺得利罪，計貳罪，各處有期徒刑陸月，如易科罰金
，均以新臺幣貳仟元折算壹日；又共同犯臺灣地區與大陸地區人
民關係條例第80條第1項之未經許可航行至大陸地區罪，處有期
徒刑參月，如易科罰金，以新臺幣貳仟元折算壹日。應執行有期
徒刑壹年，如易科罰金，以新臺幣貳仟元折算壹日，緩刑肆年，
並應向行政院農業委員會漁業署支付新臺幣貳拾伍萬肆仟壹佰零
伍元，向公庫支付新臺幣肆拾貳萬元。
其餘被訴行使偽造私文書部分，均無罪。
    事    實
一、甲○○自民國96年6月25日起，擔任澎湖籍、20噸以上之「
    昇明利6號」漁船船長，負責該漁船所有船務運作，含駕駛
    漁船、販賣漁獲、申購優惠漁船用油等事項。其明知：（一
    ）依法領有漁業證照之漁業人於國內購買漁業動力用油作漁
    業使用，依法免徵貨物稅、營業稅，並享有優惠油價之補貼
    款（見漁業動力用油優惠油價標準第4條）；（二）20噸以
    上之漁船，除別有規定外，原則上自95年12月31日前，均應
    裝設航程紀錄器（Voyage Data Recorder；下稱VDR，見漁
    業動力用油優惠油價標準第5條），而VDR於裝設後不得任意
    自行拆卸，以確保所記錄內容係該漁船海上作業時數；（三
    ）裝設VDR之漁船，按VDR記錄之作業時數，並依據下述標準
    計算優惠漁業動力用油量：1.主機甲種用油（指供漁船柴油
    機使用之柴油）部分，以0.19公升X馬力數X作業時數；2.副
    機用油部分，有冷凍機者，以0.19公升X馬力數X作業時數；
    無冷凍機，則以0.11X馬力數X作業時數（見漁業動力用油優
    惠油價標準第7條）；（四）以不實證件，偽造、變造航程
    資料及從事非漁業行為購買優惠漁業動力用油，漁業人應繳
    回該違規航次漁業動力用油之貨物稅、營業稅及優惠補貼款
    （見優惠油價標準第13條第1款、第4款及第7款）等事項。
二、甲○○基於意圖為自己不法所有之犯意，以將原裝設在漁船
    上之VDR拆下，移置安裝在另不詳漁船上，使另不詳漁船將
    代跑所得之航程，記錄在「昇明利6號」漁船VDR內之方式，
    虛以取得不實作業時數，再以各該不實之作業時數，分別於
    附表所示之加油日期，至中國石油股份有限公司指定之漁船
    加油站申購漁業用油，提供上開之VDR航程記錄供加油站不
    知情之人員，由站內所裝設之航程讀取器讀取後，誤認「昇
    明利6號」漁船之VDR內所記載之不實作業時數係屬真實，而
    陷於錯誤，依該不實之作業時數，按照前述標準給予該漁船
    漁業動力優惠用油，甲○○因此各詐得如附表「補助金額總
    計」欄所示之不法利益（2次總計詐得相當於新臺幣（下同
    ）602,812元之不法利益）。
三、甲○○知悉我國船舶非經主管機關許可，不得航行至大陸地
    區，竟基於違反臺灣地區與大陸地區人民關係條例之犯意，
    於98年1月22日18時許，未經許可，擅自駕駛「昇明利6號」
    漁船搭載有共同犯意聯絡之船員薛雲鴻等人報關出海後，於
    98 年1月23日3時58分許，航行至大陸地區福建省惠安縣崇
    武鎮附近。
四、案經臺灣澎湖地方法院檢察署檢察官指揮偵辦，並由法務部
    調查局海員調查處高雄站、澎湖縣政府警察局移送臺灣澎湖
    地方法院檢察署檢察官偵查起訴。
    理    由
一、訊據被告甲○○固坦承對於擔任前揭漁船之船長及於附表所
    示之日期，以該漁船VDR航程記錄申購優惠漁船用油，且未
    經許可，與船員駕船前往大陸地區等情，然矢口否認有何不
    法犯行，辯稱：伊從未拆下漁船VDR，亦無將VDR安裝至其他
    船上代跑，不知道航跡為何與關簿不符；有駕船到大陸，但
    不知道要先申請云云。經查：
（一）被告自96年6月25日起，擔任澎湖籍、20噸以上之「昇明
      利6號」漁船船長；曾於附表所示之日期，以該船VDR航程
      記錄申購優惠漁船用油，獲有優惠利益；及未經許可，逕
      行駕船搭載船員前往大陸地區等事實，業據證人薛雲鴻供
      述在卷，並有該漁船之機漁船進出港檢查表、補充漁船用
      油書、漁船歷史購油記錄、漁業動力用油購油手冊、船員
      姓名表、VDR航跡圖在卷可稽。上開事實，堪以認定。
（二）關於被告以不實航程紀錄，據以為漁船加油部分：
１、按VDR之定位方式係採用「全球定位系統（即GPS）」，有：
    全天候，不受任何天氣影響；全球覆蓋（高達98％）；三維
    定點定速定時高精準度；快速、省時、高效率；應用廣泛、
    多功能；可移動定位等六大特點；且VDR所採用之GPS模組晶
    片為普旺科技有限公司所提供之ZX4120 GPS模組晶片，其定
    位精準度在7公尺以內，圓周誤差率（即CEP，為彈道學中測
    量武器系統精準度之項目，乃指以目標為圓心畫一個圓圈，
    如果武器命中此圓圈的機率最少有一半，則此圓圈的的半徑
    就是圓形公算誤差）90％，亦即此款晶片模組有90％的定位
    點會在7公尺範圍內，有漁業署98年6月30日漁二字第098132
    2197號函及所附「漁船航程紀錄器定位原理及精準度報告」
    附卷可考；參以本院前受理97年度易字第82號同類型詐欺案
    件時，為瞭解VDR之準確度，曾於98年9月28日上午9時，由
    本院、地檢署、刑警隊、海巡署（艇上配備固定式衛星定位
    機具）、漁業署人員及該案被告、辯護人，在馬公第三漁港
    會合（分兩組即「天順利號」漁船、海巡署船舶），天順利
    號船上原已裝有VDR一台（CTP-FA1059）、雷達一台及衛星
    定位機具（型號：GPS PLOTTER/SOUNDER YFV-10GPIV）二台
    ，船隻出發前，漁業署人員於9時30分許，開始於「天順利
    」號漁船架設安裝所攜帶之VDR二台（CTP-FA0888、0889）
    及衛星定位設備（Furuno牌，型號：DGPS GP-37）一台，漁
    業署所裝設之Furuno並直接連線其一併帶來之手提式筆電，
    能即時讀出並紀錄船隻航行經緯度等，船舶實際出發時間為
    ：98年9月28日上午9時52分，兩船間保持相當距離併行，前
    往白沙鄉大倉島，在抵達大倉島前，分別於該日上午10時24
    分、10時50分及11時08分，均在海上同時定點停船一次，時
    間各約5分鐘，比對海巡署、「天順利」號漁船及漁業署之
    衛星定位機具之結果，三者所顯示之經緯度一致，嗣於上午
    11時58分許，兩船航抵大倉島，漁業署人員於大倉派出所當
    場解讀其所攜之VDR（2台）及Furuno定位儀器之數據，並經
    當場攝影、列印航跡圖，另於下午3時20分許，「天順利」
    號漁船將中油之可攜式設備連接船上VDR，讀取該日實際航
    行紀錄，並於3時23分許讀取完成，隨後並列印航跡圖，經
    比對VDR之紀錄，均與其他衛星定位機具所顯示之紀錄相符
    ，並未出現VDR有何不準確等異常情事，此有本院勘驗筆錄
    附於上開案件可稽，足見漁業署裝設漁船上VDR之準確性甚
    高，可以信賴。
２、本件經比對系爭漁船在港時間及漁業署提供之VDR航跡圖後
    （詳見警詢卷所附之機漁船進出港檢查表、VDR航跡圖），
    該漁船於附表所示加油日期前之「已知不實航程資料購油」
    欄位作業時數之時段內，理應在港，VDR航跡圖卻顯示該漁
    船在外海航行，而有海上航行之長一航跡，業據漁業署核算
    在卷，是以上開時段之作業時數，均非屬該漁船之實際作業
    時數。本件被告既為該漁船之船長，自承負責該漁船實際之
    船務運作，包括駕駛漁船、販賣魚獲及申購優惠漁船用油，
    若非其將漁船之VDR拆卸並安裝在不詳漁船上，實無法合理
    解釋此種「漁船應在港，卻仍有海上航行之長一航跡」之情
    形，自足以論定被告係將原裝設在漁船上之VDR拆下，移置
    安裝在不詳漁船上，使該不詳漁船將代跑所得之航程記錄在
    系爭漁船之VDR中，以取得如附表所示之不實作業時數。被
    告虛偽取得VDR航程記錄，不實增加漁船作業時數，而據以
    加油，顯然具有詐購漁業動力用油獲利之犯意。
３、辯護意旨雖以：依澎湖縣農漁局紀錄器維修紀錄，各漁船安
    裝之VDR迭有故障送修情形，足見VDR紀錄不可盡信云云。惟
    觀諸前揭維修紀錄資料，漁船VDR不外因需重新固定網路接
    頭、更換天線、電壓過高、燒毀換機等狀況而送修，上述故
    障只會導致無法正常讀取或紀錄航程資料，或機器整部毀壞
    之結果，並不會憑空冒出「海上航行之長一航跡」，是故辯
    護意旨以各漁船迭有VDR故障送修之情況，推論本件VDR航跡
    紀錄係因機器故障造成云云，並不可採。
４、公訴人認定被告以前開方式詐欺得利之數額，並未扣除該漁
    船實際有進出港期間之航程，本院斟酌若漁船實際上有報關
    出港作業之情形，自當合理消耗漁船用油，是故，爰依有利
    被告之方式，即以剔除漁船實際進出港期間得核配之耗油量
    後，對照政府各項補助金額之方式，核算被告詐欺得利之數
    額。
５、從而，被告上述2次詐欺得利犯行，事證明確，堪以認定。
（三）關於被告未經許可、直航大陸部分：被告承認於上開日期
      ，未經許可，駕船搭載船員前往大陸地區之事實，核與船
      員薛雲鴻所述情節大致相符，並有該漁船機漁船進出港檢
      查表、VDR航跡圖附卷可稽。被告雖辯稱不知道要先申請
      云云，惟臺灣地區與大陸地區人民關係條例係於81年7月
      31日經公布，於81年9月18日施行迄今已將近20年，均規
      範中華民國船舶非經主管機關許可，不得航行至大陸地區
      ，澎湖地區亦迭有漁民因違反上開規定而受處罰之案例，
      被告諉稱不知，自不足採。從而，被告共同未經許可，直
      航大陸之犯行，堪以認定。
二、核被告甲○○所為，係犯刑法第339條第2項詐欺得利罪，另
    違反臺灣地區與大陸地區人民關係條例第28條未經許可航行
    至大陸地區之規定，應依同條例第80條第1項予以處罰。被
    告與船員薛雲鴻等人，就未經許可直航大陸犯行，有犯意聯
    絡及行為分擔，均為共同正犯。被告先後2次詐欺得利、1次
    未經許可直航大陸地區犯行，犯意各別，應予分論併罰。爰
    審酌被告身為漁船船長，對政府補貼漁船優惠用油之美意不
    知珍惜，反以虛偽取得VDR航程紀錄之方式，詐取政府補助
    優惠漁船用油之利益，金額相當於602,812元，導致公帑損
    失、影響國家財政健全，另未經許可、駕駛船舶進入大陸地
    區，及其犯後態度等一切情狀，各量處如主文所示之刑，及
    易科罰金之折算標準，並定其應執行之刑暨易科罰金之折算
    標準。
三、查被告前未曾因故意犯罪受有期徒刑以上刑之宣告，有臺灣
    高等法院被告前案紀錄表在卷可參，本院考量其詐領優惠漁
    業用油之行為態樣尚屬單純，詐得利益相當於722,683元，
    其因一時貪慾圖利，偶罹刑典，認被告經此偵審程序，當知
    警惕，而無再犯之虞，所宣告之刑以暫不執行為適當，是依
    刑法第74條第1項第1款之規定，諭知緩刑4年。又本院為兼
    衡被害人漁業署之權益，考量被告尚詐得相當免營業稅、免
    貨物稅之利益，且司法機關為此耗費資源進行偵查、訴追，
    依據刑法第74條第2項第3款、第4款規定，命被告並應向漁
    業署支付254,105元，向公庫支付42萬元，列入作為緩刑之
    負擔。
四、本院前述詐欺得利事實中，公訴意旨認被告所獲得利益逾越
    本院認定範圍部分，因與前開經起訴論罪之各詐欺得利犯行
    ，有事實上一罪關係，本院就此爰不另為無罪之諭知。
五、公訴意旨認被告前開未經許可直航大陸後，又根據上開航程
    紀錄於98年1月30日加油之行為，另涉及刑法第339條第2項
    之詐欺得利罪名。惟查，被告係根據該漁船前開實際航行之
    VDR紀錄申購優惠漁業用油，並無積極施用詐術，且漁船航
    行至大陸地區返航後加油，均有VDR紀錄可供加油站或漁業
    署勾稽比對，而決定是否許可加油，亦無使人陷於錯誤之虞
    ，是故，被告所為，並無構成詐欺得利罪名之餘地。此部分
    本應由本院為被告無罪之諭知，惟公訴人認此部分與上述經
    論罪科刑之未經許可直航大陸部分，有想像競合之裁判上一
    罪關係，本院就此爰不另為無罪之諭知。
六、公訴意旨另認被告如事實欄二以不實航程紀錄詐欺得利之犯
    行，另各涉及刑法第216條、第210條之行使偽造私文書罪嫌
    。惟查，被告雖其為申請加油而填寫「補充漁船油申請書」
    2 次，惟被告就該填寫申請書之行為係屬有權製作，並無構
    成偽造文書罪之餘地，此部分自應均由本院為被告無罪之諭
    知。
據上論斷，應依刑事訴訟法第299條第1項前段、第301條第1項前
段，臺灣地區與大陸地區人民關係條例第80條第1項，刑法第11
條前段、第28條、第339條第2項、第51條第5款、第74條第1項第
1款、第2項第3款、第4款，第41條第1項前段，刑法施行法第1條
之1，判決如主文。
本案經檢察官陳顗安到庭執行職務。
中    華    民    國    99    年    10    月    29    日
                  刑事庭  審判長法  官  管安露
                                法  官  陳順輝
                                法  官  李宛玲
以上正本證明與原本無異。
如不服本判決應於收受判決後10日內向本院提出上訴書狀，並應
敘述具體理由；其未敘述上訴理由者，應於上訴期間屆滿後20日
內向本院補提理由書（均須按他造當事人之人數附繕本）「切勿
逕送上級法院」。
中    華    民    國    99    年    10    月    29    日
                                書記官  王耀煌
附錄本件判決論罪科刑法條：
刑法第216條
行使第210條至第215條之文書者，依偽造、變造文書或登載不實
事項或使登載不實事項之規定處斷。
刑法第215條
從事業務之人，明知為不實之事項，而登載於其業務上作成之文
書，足以生損害於公眾或他人者，處3年以下有期徒刑、拘役或5
百元以下罰金。
刑法第339條第2項
意圖為自己或第三人不法之所有，以詐術使人將本人或第三人之
物交付者，處 5 年以下有期徒刑、拘役或科或併科 1 千元以下
罰金。
以前項方法得財產上不法之利益或使第三人得之者，亦同。
前二項之未遂犯罰之。

司法院資訊處製作；財團法人民間司法改革基金會備份。
